福建金門地方法院民事判決
111年度重訴字第3號
原      告  許清安  

訴訟代理人  楊延壽律師                    
被      告  許清泉  
上列當事人間請求分割共有物事件，本院於民國111年9月13日言
詞辯論終結，判決如下：
    主  文
兩造共有坐落金門縣○○鄉○○段00地號土地，由原告取得如附表二
金門縣地政局土地複丈成果圖標示A部分，由被告取得標示B部分
。
兩造共有坐落金門縣○○鄉○○村○段000地號土地，由原告取得如附
表二金門縣地政局土地複丈成果圖標示D部分，由被告取得標示C
部分。
兩造共有附表一編號3至13號之土地，由原告取得附表三中之A組
土地，由被告取得附表三中之B組土地。
原告應補償被告新臺幣陸萬參仟肆佰拾肆元。
訴訟費用由被告負擔二分之一，餘由原告負擔。
    事實及理由
壹、程序事項：
　　被告經合法通知，未於最後言詞辯論期日到場，核無民事訴
    訟法第386條各款所列情形，爰依原告聲請，由其一造辯論
    而為判決。
貳、實體事項：
一、原告起訴主張：
(一)兩造係兄弟關係，坐落於金門縣金寧鄉后湖段、后湖村測段
    、機場段及金城鎮歐厝段等如附表1所示13筆土地(下稱系爭
    土地）原均係兩造父親所有，兩造父親去世辦理繼承登記時
    則均暫先借名登記於被告名下，嗣原告終止借名關係後被告
    迄未辦理移轉返還原告，原告不得已乃訴請返還，前經本院
    105年度重訴字第23號判決原告勝訴，被告上訴二審，亦經
    福建高等法院金門分院以107年度重上字第4號判決駁回上訴
    ，被告未再上訴而確定，原告據此登記為系爭土地之共有人
    ，與被告同為系爭土地所有權人，權利範圍各1/2。惟原告
    登記迄今已近三年，期間原告數次希與被告就共有之土地協
    商如何分割或分管或利用，期能充分發揮土地之效能，但被
    告卻置之不理，以致系爭土地數年來均無法實際利用。兩造
    間無法就系爭土地之管理、利用方式達成共識，且前亦曾協
    商分割，惟迄無共識，原告自得依法請求裁判分割系爭土地
    。
(二)系爭13筆土地面積大小不一，坐落位置亦多為分散而非相鄰
    ，使用分區則有農業區、自然村專區、風景區、道路用地等
    等各異，以原物分割方式，就較大面積、價值較高之2筆土
    地依兩造之應有部分比例為分割，其他11筆土地則依其使用
    分區與價值，平均分配為如附表三所示A、B兩組，由原、被
    告各自取得其中一組，再依各組土地公告現值總金額差額之
    1/2找補，即A組新臺幣（下同）5,136,352元，B組5,009,52
    4元，由取得A組者找補取得B組者63,414元，應較有利於土
    地之利用，並兼顧兩造間之利益與公平性，實屬妥適之分割
    方式；並聲明：如主文所示。　　　　
二、被告則辯以：原告主張系爭土地係依家庭會議結果由兩造各
    繼承1/2，惟該家庭會議有虛構偽造之嫌，因原告於76年間
    已親自出具繼承權拋棄書在先，105年間經其設計沒有「主
    角」之家庭會議，違法取得系爭土地，違法事證明確，於該
    祖產分配確定前，被告顯難配合辦理分割；並聲明：駁回原
    告之訴。
三、得心證之理由：
(一)按定共有物分割之方法，固可由法院自由裁量，不受共有人
    主張之拘束，但亦須以其方法適當者為限。共有人相同之數
    不動產，除法令另有規定外，共有人得請求合併分割，為民
    法第824條第5項所明定。有鑑於共有物之性質或用益形態之
    複雜，裁判分割共有物之分割方法，採取多樣性，依同條第
    2項、第3項規定之分割方法有三：（一）以原物分配於各共
    有人。（二）變賣共有物以價金分配於各共有人。（三）以
    原物為分配時，如共有人中有不能按其應有部分受分配者，
    得以金錢補償之。是法院為裁判分割時，需衡酌共有物之性
    質、價格、經濟效益，各共有人之意願、利害關係，共有人
    分得各部分之經濟效益與其應有部分之比值是否相當，俾兼
    顧共有人之利益及實質公平，始為適當公平（最高法院109
    年度台上字第926號判決要旨參照）。
(二)經查：　　
　⒈原告主張與被告同為系爭土地所有權人，權利範圍各為1/2，
    有系爭土地之土地登記公務用謄本在卷可按，自足信實。雖
    被告辯稱原告早已拋棄繼承，以虛偽之家庭會議協議書違法
    取得系爭土地所有權；惟不動產物權，依法律行為而取得、
    設定、喪失及變更者，非經登記，不生效力（民法第758條
    第1項），則原告既依法院判決，登記（判決移轉）為系爭
    土地1/2之所有權人，自發生效力；況被告前揭爭執業經本
    院105年度重訴字第23號、福建高等法院金門分院107年度重
    上字第4號判決確定在案，本院應無置喙之餘地。 
  ⒉按各共有人，除法令另有規定外，得隨時請求分割共有物。
    但因物之使用目的不能分割或契約訂有不分割之期限者，不
    在此限，民法第823條第1項定有明文。又共有物之分割，依
    共有人協議之方法行之；分割之方法不能協議決定，法院得
    因任何共有人之請求，命為下列之分配：一、以原物分配於
    各共有人。但各共有人均受原物之分配顯有困難者，得將原
    物分配於部分共有人。二、原物分配顯有困難時，得變賣共
    有物，以價金分配於各共有人；或以原物之一部分分配於各
    共有人，他部分變賣，以價金分配於各共有人；以原物為分
    配時，如共有人中有未受分配，或不能按其應有部分受分配
    者，得以金錢補償之；共有人相同之數不動產，除法令另有
    規定外，共有人得請求合併分割，同法第824條第1、2、3、
    5項亦有明文。茲兩造為系爭土地共有人，已如前述，而系
    爭土地復無因使用目的不能分割或契約訂有不分割之期限，
    更無法協議分割，且兩造共有相同之數不動產，則原告請求
    原物分割及合併分割系爭土地，參照上述法條規定，自屬有
    據。
  ⒊兩造共有坐落金門縣○○鄉○○段00地號、后湖村測段148地號均
    雜草叢生，且僅一側有道路或土路痕跡，有本院現場勘驗筆
    錄及照片、金門縣都市計畫整合資訊系統位置圖資、複丈成
    果圖附卷可參，原告請求依鄰路一側中心點為據，將該2筆
    土地劃分為二如附表二複丈成果圖所示，以期分割後兩造取
    得之土地均有路可通行，符合公允及經濟效益。又系爭土地
    如附表一編號3至13土地之地段相同者多，且同地段之土地
    公告現值復均相同，倘均以原物分割，一分為二，土地面積
    小者，恐失去利用價值，若合併分割如附表三所示，區分A
    、B二組，各組取得之土地地段均相同，使用分區、面積也
    大致相同，可保留土地之完整性，盡其地利，另再依各組土
    地公告現值總金額差額之1/2找補，即A組新臺幣（下同）5,
    136,352元，B組5,009,524元，由取得A組者找補取得B組者6
    3,414元，亦符合公平原則。是本院乃衡酌系爭共有物之性
    質、價格、經濟效益，各共有人之意願、利害關係，以及共
    有人分得各部分之經濟效益與其應有部分之比值相當等因素
    ，依上開方式為系爭土地之分割。
四、綜上所述，原告請求裁判分割系爭土地，為有理由，應予准
    許，爰判決如主文所示。
五、訴訟費用之負擔之依據：民事訴訟法第80條之1。　　　　
    　　　　
中　　華　　民　　國　　111 　年　　9 　　月　　27　日
                  民事第一庭    法　官　魏玉英
正本係照原本作成
如對本判決上訴，須於判決送達後20日內向本院提出上訴狀
中　　華　　民　　國　　111 　年　　9 　　月　　27　　日
                                書記官　蔡鴻源
　　　　　　　　　　　　　　　　
附表一：


附表二：
 

附表三：